【裁判字號】    99,簡,37
【裁判日期】    990609
【裁判案由】    都市計畫法
【裁判全文】
臺中高等行政法院判決
                                        99年度簡字第37號
原      告  甲○○
被      告  臺中縣政府
代  表  人  乙○○
訴訟代理人  羅仁甫
上列當事人間因都市計畫法事件，原告不服內政部中華民國99年
1月29日台內訴字第0980221022號訴願決定，提起行政訴訟。本
院判決如下︰
    主  文
原告之訴駁回。
訴訟費用由原告負擔。
    事實及理由
一、事實概要：緣原告於臺中縣神岡鄉○○路1500號建築物經營
    「龍真小吃館」，該建物位於神岡都市計畫住宅區內，經被
    告影響治安統一聯合稽查小組於民國98年2月25日赴現場查
    獲原告於系爭建築物擺設1台投幣式卡拉OK但未開機，被告
    乃告知原告請其移除該設備並將擇日辦理複查。嗣該小組於
    98年3月23日赴該址實施複查，原告仍未移除該投幣式卡拉
    OK，並開機營業中，被告認原告違法經營視聽歌唱業，已違
    反都市計畫法臺灣省施行細則第15條規定，乃依都市計畫法
    第79條及臺中縣處理違反都市計畫法事件統一裁罰基準規定
    ，以98年9月23日府建城字第0980294614號處分書處原告罰
    鍰新臺幣（下同）6萬元並停止使用。原告不服，提起訴願
    遞遭駁回，遂就罰鍰部分，提起本件行政訴訟。
二、兩造聲明：
  (一)原告聲明求為判決：訴願決定及原處分關於罰鍰之部分均撤
    銷。
  (二)被告聲明求為判決：駁回原告之訴。
三、原告訴稱略以：
  (一)原告並未如被告所稱從事視聽歌唱業，至原告處消費者皆為
    泰國籍人士，且營業時間為下午5點以後，而被告人員前來
    稽查時，現場並無任何客人在場。又現場雖有一視聽器材，
    但原告並未使用該器材招攬客人或作為營業器具，不知被告
    係如何認定，或見到現場有客人在歌唱，或原告有使用有使
    用該器材作為營業器具？被告不得僅憑現場有視聽器材即認
    定原告違法營業，應有積極之證據加以證明（最高法院30年
    上字第816號、29年上字第3103號及52年台上字第1300號判
    例參照）。況此視聽器材為他人寄存於原告處，非原告所擁
    有。
  (二)人民違反法律上義務而應受行政罰之行為，應以故意或過失
    為其責任條件。又應受行政罰之行為，如僅違反禁止規定或
    作為義務，而不以發生損害或危險為其要件者，固應推定為
    有過失，惟行為人如能舉證證明自己無過失時，即不應加以
    處罰（釋字第275號解釋參照）。被告於98年2月25日及同年
    3月23日稽查時即誘導原告，利用原告不諳法律之缺點，告
    知原告因現場有他人寄存之視聽器材，最好至稅捐處變更營
    業項目增設有關視聽相關業務之營業項目，否則將遭罰款，
    而原告亦信以為真，前往稅捐處變更。惟嗣後被告卻以原告
    營業項目中有視聽相關業務之營業項目，作為處分之依據，
    被告實有誘導原告犯罪之嫌。原告於91年5月31日向財政部
    臺灣省中區國稅局台中縣分局辦理營業登記時，營業項目並
    未有視唱中心（KTV），而係因被告之要求才去變更，以原
    告之營業場所並無法作為視唱中心，且原告亦未經營此營業
    項目，倘被告欲因營業登記中有此營業項目以處分原告，更
    應有明確之證據，以證明原告有營業事實，否則即違反公平
    正義之原則。被告未依行政程序法第8條及第9條規定，刻意
    忽略應保護人民正當合理之信賴，反而利用人民不諳法律之
    因素予以陷害，如何令人民信服？
四、被告答辯略以：
  (一)本件係於住宅區內經營視聽歌唱業，已違反都市計畫法臺灣
    省施行細則第15條有關住宅區使用規定，前經被告影響治安
    統一聯合稽查小組於98年2月25日稽查有案，現場放置1台投
    幣式卡拉OK設備但未開機，當時已勸導業者移除並擇日排班
    稽查。又經被告影響治安行業統一稽查小組於98年3月23日
    複查當時仍未移除上開設備，並開機營業中，被告爰依都市
    計畫法第79條及臺中縣處理違反都市計畫法事件統一裁罰基
    準規定，於98年9月23日以府建城字第0980294614號函裁處
    龍真小吃館罰鍰6萬元整，且告知若不停止使用將再按次處
    罰。
  (二)原告雖訴稱並未使用該器材招攬客人或使用該器材做為營業
    器具等語，按內政部92年5月15日營署都字第0920023799號
    函說明一已明示投幣式KTV不得於住宅區設置，被告影響治
    安行業統一稽查小組於98年3月23日複查當時雖無客人使用
    ，但該器材開機中，洵認定有視聽歌唱業之行為，此亦有稽
    查當時現場相片可稽。至原告向財政部臺灣省中區國稅局臺
    中縣分局申請之營業登記中營業項目包含視唱中心（KTV）
    並非判定是否違反土地使用管制之依據，其仍應依上內政部
    函示所述，投幣式KTV屬視聽歌唱業，無論有無向國稅局申
    請登記，均不得於住宅區設置。
五、本件兩造之爭點為：原告是否有於系爭場所經營視聽歌唱業
    之事實，又原告對於本件違章行為，有無故意或過失責任？
六、按「住宅區為保護居住環境而劃定，其土地及建築物之使用
    ，不得有礙居住之寧靜、安全及衛生。」、「都市計畫範圍
    內土地或建築物之使用，或從事建造、採取土石、變更地形
    ，違反本法或內政部、直轄市、縣（市）（局）政府依本法
    所發布之命令者，當地地方政府或鄉、鎮、縣轄市公所得處
    其土地或建築物所有權人、使用人或管理人新臺幣6萬元以
    上30萬元以下罰鍰，並勒令拆除、改建、停止使用或恢復原
    狀。不拆除、改建、停止使用或恢復原狀者，得按次處罰，
    並停止供水、供電、封閉、強制拆除或採取其他恢復原狀之
    措施，其費用由土地或建築物所有權人、使用人或管理人負
    擔。」、「住宅區為保護居住環境而劃定，不得為下列建築
    物及土地之使用：．．．十戲院、電影片（映演）業、視聽
    歌唱場、電子遊戲場、機械式遊樂場、歌廳、保齡球館、汽
    車駕駛訓練場、攤販集中場及旅館。但汽車駕駛訓練場及旅
    館經目的事業主管機關審查核准者，不在此限。」分別為都
    市計畫法第34條、第79條第1項及行為時同法臺灣省施行細
    則第15條第1項第10款所明定。
七、準此，上開都市計畫法係為改善居民生活環境，並促進市○
    ○○○街有計畫之均衡發展而制定，且住宅區係為保護居住
    環境而劃定，其土地及建築物之使用不得有礙居住之寧靜、
    安全及衛生，該法乃有第34條之規定，又台灣省施行細則第
    15條規定禁止建築物及土地使用之事項，旨在於防止特定使
    用行為，因發生噪音、振動、特殊氣味、污染而有礙居住安
    寧、公共安全或衛生，其中視聽歌唱場即屬可能產生噪音妨
    害安寧之情形。另按內政部92年5月15日營署都字第0920023
    799號函說明一記載投幣式KTV不得於住宅區設置(本院卷41
    頁)，此函意旨係該部對其所職權事務所為之闡釋，符合上
    開法令規定要旨及精神，並無增加法律所規定外之限制及處
    罰要件，被告自得予以引用。
八、經查，原告於臺中縣神岡鄉○○路1500號建築物經營「龍真
    小吃館」(原處分卷附財政部台灣省中區國稅局台中縣分局
    98年6月15日中區國稅中縣三字第0980025897號函復課稅資
    料)，該建物位於神岡都市計畫住宅區內(同卷使用分區位置
    圖)，經被告影響治安統一聯合稽查小組於98年2月25日至現
    場查獲原告於系爭建築物擺設1台投幣式卡拉OK，但未開機(
    本院卷33頁稽查紀錄表)，原告之妻郭婉妮在場並於稽查紀
    錄上簽名，被告稱告知郭婉妮移除該設備並將擇日辦理複查
    ；嗣該小組於98年3月23日赴該址實施複查，原告仍未移除
    該投幣式卡拉OK，並有開機營業中(同卷33頁反面稽查紀錄
    表)，此有現場照片可徵，另依照片所示，機器上有燈顯示
    中，店面亦懸掛有泰文招牌，原告於本院審理時，對被告該
    次稽查時，該處投幣式卡拉OK有開機及供泰國勞工投幣唱歌
    等事實亦不爭執(同卷48-49頁調查筆錄)，是被告依都市計
    畫法第79條及臺中縣處理違反都市計畫法事件統一裁罰基準
    規定，對原告(即龍真小吃館)處罰鍰6萬元整(另告知原告應
    於文到日起停止使用)，自屬有據。
九、原告雖主張其不諳法律，誤認被告之稽查係要求至稅捐處變
    更營業項目，增設有關視聽相關業務之營業項目即可，否則
    將遭罰款，實有誘導原告違章之嫌，被告逕予裁罰，有違行
    政程序法第8條及第9條規定等節。按不得因不知法規而免除
    行政罰責任，為行政罰法第8條前段所規定。又住宅區係為
    保護居住環境而劃定，與商業區不同，應重於居住安寧，於
    住宅區經營視聽歌唱場，即屬可能產生噪音而妨害居住安寧
    之情形，此為一般人所能得知。本件原告所經營之「龍真小
    吃館」，其於住宅區經營視聽歌唱場，而有本件違章行為，
    難謂無過失責任，自不得主張免罰。另被告於98年2月25日
    第1次至現場稽查時，已知原告於系爭建物擺設1台投幣式卡
    拉OK，原告之妻郭婉妮亦在現場，並製有稽查紀錄，原告於
    此情形，自應得知其經營視聽歌唱場，應符合相關法令規定
    ，如有疑問亦應向被告查詢，方屬正辦，是經20餘日後，被
    告於98年3月23日赴該址實施複查，原告仍未移除該投幣式
    卡拉OK，該機有開機而處於營業狀態，被告再為本件之裁罰
    ，並無原告指稱有違行政程序法第8條規定之誠信原則，及
    同法第9條規定之注意當事人有利及不利原則。
十、綜上所陳，被告以原告有本件之違章情形，以原處分處原告
    最低額罰鍰6萬元，依上開規定及說明，並無違誤，訴願決
    定對此部分予以維持，亦無不合，原告請求撤銷原處分及訴
    願決定關於罰鍰之部分，為無理由，併予駁回。另本件為簡
    易案件，依兩造到庭所述各節及卷內資料其事證已臻明確，
    本院亦認無經言詞辯論之必要，爰不經言詞辯論而判決之。
十一、據上論結，本件原告之訴為無理由，依行政訴訟法第233條
    第1項、第236條、第195條第1項後段、第98條第1項前段，
    判決如主文。

中    華    民    國    99    年    6     月    9     日
                  臺中高等行政法院第四庭
                              法  官  許  武  峰
以上正本證明與原本無異。
如不服本判決，應於判決送達後20日內，以本訴訟事件所涉及之
法律見解具有原則性者，始得向本院提出上訴狀並表明上訴理由
，經最高行政法院許可，否則不得上訴；如於本判決宣示後送達
前提起上訴者，應於判決送達後20日內補提上訴理由書（均應依
對造人數提出繕本）。
中    華    民    國    99    年    6     月    9     日
                              書記官  莊  啟  明

司法院資訊處製作；財團法人民間司法改革基金會備份。
